【裁判字號】    95,交易,571
【裁判日期】    951027
【裁判案由】    過失傷害
【裁判全文】
臺灣臺北地方法院刑事判決             95年度交易字第571號
    公  訴  人  臺灣臺北地方法院檢察署檢察官
    被      告  丙○○
上列被告因過失傷害案件，經檢察官提起公訴（95年度調偵字第
446號），本院判決如下：
    主  文
丙○○無罪。
    理  由
一、起訴意旨略以：被告丙○○於民國94年10月3日20時30分許
    ，駕駛車牌號碼AR-0903號自小客車沿臺北市○○區○○路
    由東向西行駛，行至該路9號劃有禁止臨時停車標線處時，
    於應注意能注意不得任意於路邊紅線禁停區臨時停車之情形
    下，疏未注意，即貿然於前開禁停區臨時停車，以便利坐在
    其車後座之乙○○ (民國76年9月10日生，所涉過失傷害罪
    嫌，另行簽分偵案辦理)下車，乙○○於開啟車門前亦疏未
    注意右後方人車動態，即貿然將右後方車門向外開啟，適有
    甲○○自後方行走至前開小客車右側而來，因見該自小客車
    車門突然開啟閃停不急，而與該自小客車發生碰撞，受有第
    12胸椎壓迫性骨折之傷害；因認被告涉犯刑法第284條過失
    傷害罪嫌。
二、按犯罪事實應依證據認定之，無證據不得認定犯罪事實，刑
    事訴訟法第154條訂有明文。又刑法上所謂之「過失」，係
    指行為人雖非故意，但按其情節應注意，並能注意，而不注
    意者而言，被害人雖與有過失，僅係在民事上法院得減輕賠
    償或免除之，刑事責任上仍無法解免行為人在不超越社會相
    當性之範圍應有之注意義務；換言之，刑事責任係對於反社
    會行為所加之公之制裁，不若民事責任係專以填補損害為目
    的，因此並無允許依民事上過失相抵之理論，而解免已發生
    之刑事責任之餘地，最高法院93年度臺上字第3534號判決、
    91年度臺上字第5763號判決著有明文。另行為人因違反行政
    規則上之義務與違反刑法上之義務係屬二事，不應行為人已
    依行政規則受有罰鍰等情，而阻卻其刑法上之責任。本件被
    告辯稱：其違規停車已有警察開單處罰了，且當天送被害人
    甲○○到急診時，其還說因為看到公車來，所以才跑的，要
    去搭公車，甲○○非從我們 (車子)正後面出來，而是45度
    往下跑，其未走在人行道，而是馬路上，故認甲○○本身亦
    有過失云云，惟揆諸前開說明，被告是否因違規停車遭警察
    開紅單，甚或已依警察舉發違規停車事項而繳納罰款，或甲○○自身有無過失，並無解於被告有無過失之判定，合先敘
    明。
三、本件檢察官起訴被告丙○○有過失傷害行為，無非以被告丙○○之供述、告訴人甲○○之供述、臺北市政府警察局交通
    警察大隊道路交通事故現場圖、肇事原因初步分析研判表、
    車輛照片及現場照片、國泰綜合醫院診斷證明書，認定被告
    應注意當時停車之處劃有禁止停車之紅線，疏未注意而於上
    址違規停車以便利乘客下車，導致之後發生乘客下車時未注
    意後方來人，而與甲○○發生碰撞之情事，因而認被告涉有
    過失傷害罪嫌。
四、按過失犯本質上係行為人違背注意義務，而在不知與不欲之
    心態下，造成茍加注意即可避免構成要件該當結果之發生；
    而刑事法規範在現有之刑事立法技術上，並無法具體規定行
    為人在何種情況下，即屬違背注意義務。亦即過失犯之不法
    構成要件並非屬完整之構成要件，而是有待補充之構成要件
    ；如刑法第284條第1項規定「因過失傷害人者，處... 」，
    行為人致人於傷，其行為有無具有過失犯之行為不法，其結
    果有無具有過失犯之結果不法，而符合過失犯之不法構成要
    件，具備過失犯之構成要件該當性，有待法官就個案加以審
    酌判斷；亦即法官必須就個案審酌，行為人之行為是否具備
    （一）結果原因、（二）行為不法、（三）結果不法等三要
    件，始具有過失犯之構成要件該當性（林山田，刑法通論下
    冊，1998年2月出版，頁466以下、476以下）。
（一）結果原因：
      在過失犯罪行為之構成要件該當性之判斷上，首先要確定
      行為是否係結果發生之原因；而在行為與結果之間是否具
      有因果關係。判斷一個行為是否係結果發生之原因，可依
      「條件理論」加以檢視；條件理論意指某事實對於結果發
      生，若不可以想像其不存在，則該事實即為該結果之條件
      ；反面來說，若想像該事實不存在而結果仍會發生，則該
      事實即非造就該結果之條件；條件理論之功能在於排除與
      結果無關之事實，並非價值判斷，因此學說上亦有稱之為
      等價因果關係。本件被告坦承其於起訴書所載時日，有將
      其所駕駛之自小客車停放於松壽路9號前公車停靠區後，
      且該處劃有禁止停車之紅線；於車上乘客乙○○欲下車而
      開啟右後車門之際，該右後車門開啟後與為趕公車而自小
      客車右後方奔跑於水溝蓋上之甲○○發生碰撞，甲○○因
      此仰跌受傷。自條件理論「若想像其不存在，則結果即不
      會發生」之判斷標準來看，若被告未在上開地點停車，則
      甲○○絕不會有機會撞上被告所有之自小客車右後車門；
      今天正是因為被告在上開地點停車以利乘客下車，才會引
      發之後開啟車門時與甲○○發生碰撞等一連串事情；被告
      停車一節，是之後甲○○受傷結果之條件，並無疑問。
（二）行為不法：
      按行為人參與社會共同生活之各種活動，均應謹慎從事，
      以避免其行為發生危險，而破壞他人之法益。行為人假如
      違背此一社會共同生活中，社會所共認之行為準則，而不
      保持依據客觀情狀而應有之注意，此即構成行為之客觀注
      意違反性，製造法律所不容許之風險，即具有行為不法。
      次按在社會共同生活領域中之各種注意規則，有不成文者
      （如運動比賽規則），亦有成文者（如各種道路交通安全
      規則），行為人若有未依上開之注意規則行事，則其行為
      即具行為不法。查汽車臨時停車或停車，開啟或關閉車門
      時，應注意行人、其他車輛，並讓其先行，又公共汽車招
      呼站10公尺或在設有禁止臨時停車標誌、標線處所禁止臨
      時停車；所謂臨時停車指車輛因上、下人、客，裝卸物品
      ，其引擎未熄火，停止時間未滿三分鐘，保持立即行駛之
      狀態，道路交通安全規則第111條第3款、道路交通管理處
      罰條例第55條第1項第3款、第3條第9款分別均定有明文；
      又所謂公共汽車招呼站10公尺內不得停車依交通部 (82)
      交路字第032732號函係指距離公共汽車招呼站前後各十公
      尺均不得臨時停車而言。本件被告違規於松壽路9號前劃
      有「公車停靠區」之公車招呼站後方且劃有禁停紅線處所
      停車以便乘客下車，經甲○○證述在案，且有臺北市政府
      警察局交通大隊道路交通事故初步分析研判表附卷可查，
      亦為被告所不爭執，堪認為實。被告既於不得臨時停車之
      處違規停車，其行為即具有行為不法。
（三）結果不法：
      行為人之行為係結果發生之原因，而且行為經認定具有行
      為不法之後，必須進一步審酌判定行為所發生之結果，是
      否具有結果不法。行為所導致發生之結果，必須具備１.
      結果與行為間必須具備常態關聯性、２. 結果必須屬於規
      範保護目的範圍、３. 結果必須具有可避免性等三要件，
      始可認定具有結果不法。本件乙○○開啟車門前，如注意
      右後方人車動態，即可避免甲○○受傷，故上開第３要件
      「結果必須具有可避免性」不必探討。本件是否具有結果
      不法，應審酌探討前開第１及第２要件，分述如下：
  １. 結果與行為間必須具備常態關聯性：
      通常一個具有良知與理性而小心謹慎之人，處在行為人同
      一情狀下，均可預見結果之發生，或發生之結果並未超出
      一般生活經驗所認識之範圍之外者，則該風險即可認定為
      業已實現；按在一般情況下，違規路邊停車通常較易發生
      車輛碰撞車禍；惟在一般情形下，有違規路邊停車之情事
      存在，不必然皆會發生行人碰撞受傷之結果，其兩者間應
      無具備常態關聯性；本件被告於公車站牌停等區後方禁止
      停車處，違規路邊臨時停車，雖造成行人甲○○意外碰撞
      受傷之結果，惟二者間，依吾人日常生活經驗，應無具備
      常態關聯性；其行為不法，不具有過失犯之構成要件該當
      性。另本件被告車上之乘客即被告之子乙○○，事故發生
      時已17歲，對於下車時何時開啟車門，有自行判斷之能力
      ，基於刑法各自為自己行為負責之原則，乙○○疏未注意
      後方行人，貿然開啟車門而與甲○○發生碰撞致其受傷，
      不應令被告負責。
  ２. 結果必須屬於規範保護目的範圍：
      實害結果必須是因為注意違反行為所形成之特定危險，在
      注意規則之保護目的之範圍中所造成，則行為與結果始具
      風險實現關係，而存在結果不法；易言之，結果若非由於
      注意違反行為所形成之特定危險所直接造成，且該結果亦
      非屬於行為人所違反之注意規則之保護目的範圍者，亦不
      構成過失犯之構成要件該當性。本件甲○○受有傷害之結
      果是否是被告違反道路交通管理條例中禁止於公車招呼站
      前後10公尺或標設禁停線處停車所要保護的目的？首應思
      考的是，道路交通管理處罰條例關於禁止停車之規定，其
      保護目的為何？依該條例第1條，該條例之目的在於加強
      道路交通管理、維護交通秩序、確保交通安全；但就條例
      中各個禁止規範更細緻的區分，公車招呼站前後10公尺不
      得臨時停車之目的，即係考量一般公車停靠處因公車常需
      變換車道以便靠站、交通狀況較為複雜，且候車、上下公
      車之乘客眾多，為使公車不致因在停靠區前後所停車而增
      加其靠站之困難度，讓公車行進更為順暢、乘客候車及上
      下車時不需因公車無法順利靠站而必須冒險走在馬路上，
      或是上下車時不受其他車輛妨礙而更加安全，因之有此規
      定。本院綜核告訴人甲○○及被告丙○○於警詢及偵審中
      之陳述及臺北市政府警察局交通警察大隊道路交通事故現
      場圖、肇事原因初步分析研判表、車輛照片及現場照片、
      國泰綜合醫院診斷證明書等，應可認定本件事故發生當天
      ，甲○○甫自新光三越A11館下班，步出A11館之際，即看
      見欲搭乘之公車已經進站，故跳下人行道，奔走於松壽路
      第3車道水溝蓋上，當奔走到被告所駕駛車牌號碼AR-0903
      號自小客車門邊時，恰逢被告車上乘客乙○○將該車右後
      門突然開啟，以致其閃停不及向前撞上，因反作用力太大
      而往後跌坐，而受有第12胸椎壓迫性骨折；是綜合上述情
      節，本件當時公車已經進站，被告違規停車並無妨礙公車
      靠站之順暢，甲○○並非因被告將車子停放於公車停靠區
      後方，造成其候車及上下公車之阻礙；更非因被告違規停
      車而必須冒險奔走在馬路水溝蓋上；因此，甲○○受傷結
      果並非被告製造不法風險的實現，不在被告違反之規範之
      保護目的中；故被告違規路邊停車，其行為不法，不具有
      過失犯之構成要件該當性。
五、綜上所述，被告臨時停車，是之後甲○○受傷結果之條件，
    並無疑問；且於不得臨時停車之處違規停車，其行為即具有
    行為不法。惟甲○○係因乘客乙○○突然開啟車門受傷，與
    被告違規臨時路邊停車，並無常態關聯性，且非屬於道路交
    通管理處罰條例等規範保護目的範圍，故被告違規路邊停車
    ，其行為不法，不具有過失犯之構成要件該當性。此外，本
    件復查無其他積極證據足資證明被告確有檢察官所指之上開
    犯行，揆諸首揭規定及說明，本件既不能證明被告犯罪，即
    應為無罪判決之諭知，以免冤抑。
據上論斷，應依刑事訴訟法第301條第1項，判決如主文。
本案經檢察官王志超到庭執行職務
中    華    民    國    95    年    10    月    27    日
                    刑事第七庭  審判長法  官  梁耀鑌
                                      法  官  余明賢
                                      法  官  許泰誠
上正本證明與原本無異。
如不服本判決，應於判決送達後10日內向本院提出上訴狀（應抄
附繕本）。告訴人或被害人如對於本判決不服者，應具備理由請
求檢察官上訴，其上訴期間之計算係以檢察官收受判決正本之日
期為準。
                                      書記官  張漪蕙
中    華    民    國    95    年    10    月    30    日


司法院資訊處製作；財團法人民間司法改革基金會備份。
